【裁判字號】    97,訴,2909
【裁判日期】    980831
【裁判案由】    損害賠償
【裁判全文】
臺灣板橋地方法院民事裁定              97年度訴字第2909號
原      告  綠太環境科技股份有限公司
法定代理人  乙○○
訴訟代理人  易定芳律師
被      告  啟翔營造有限公司
法定代理人  甲○○
訴訟代理人  洪大明律師
上列當事人間請求損害賠償事件，經本院於民國98年7 月21日言
詞辯論終結，判決如下：
    主  文
原告之訴及假執行之聲請均駁回。
訴訟費用由原告負擔。
    事實及理由
一、原告主張：
  (一)被告啟翔營造有限公司（下稱啟翔公司）於民國95年5 月12
    日以鈞院95年度全字第23號假扣押裁定（下稱系爭假扣押裁
    定）聲請鈞院准予提供擔保以95年度執全字第2767號假扣押
    執行事件，就原告綠太環境科技股份有限公司（下稱綠太公
    司）對於第三人之存款債權，在新臺幣（下同）11,892,763
    元及執行費95,142元之範圍內，執行假扣押，有鈞院95年5
    月12日板院輔95執全金字第2767號執行命令影本1 份可稽；
    並由鈞院囑託臺灣桃園地方法院及臺灣臺北地方法院，就原
    告對於第三人之工程款、工程保證金、工程保固款債權及存
    款債權，在11,892,763元及執行費95,142元之範圍內，執行
    假扣押，有臺灣桃園地方法院95年5 月20日桃院木執95年執
    全助水字第366 號執行命令及臺灣臺北地方法院95年5 月17
    日北院錦95執全助黃字第795 號執行命令影本各1 份可證。
    嗣因臺灣桃園地方法院已對原告之債權人即訴外人廣輝電子
    股份有限公司（嗣已由友達光電股份有限公司合併消滅）扣
    押其假扣押債權11,892,763元，被告即撤回上開鈞院及臺灣
    臺北地方法院之執行，有鈞院民事執行處95年8 月29日號板
    院輔95執全金字第2767號函與通知影本及臺灣臺北地方法院
    民事執行處95年9 月25日北院錦95執全助黃字第795 號通知
    影本各1 份可稽。
  (二)被告於假扣押執行完畢後，即對其本案工程款請求起訴，經
    臺灣高等法院96年度建上字第34號判決原告應給付被告1,985
    ,335 元 確定，有鈞院95年度建(一)字第18號民事判決及臺灣
    高等法院96年度建上字第34號民事判決影本各1 份可稽。被
    告即據此確定判決以聲請強制執行滿足實現其全部債權並撤
    回假扣押執行，有臺灣新竹地方法院97年9 月8 日新院雲97
    執助禹字第972 號執行命令及臺灣桃園地方法院97年11月25
    日桃院永執95年執全助水字第366 號執行命令影本各1 份可
    稽。足見被告對原告之工程款債權僅有1,985,335 元，卻假
    扣押原告對第三人廣輝公司之工程款債權高達11,892,763元
    ，逾其得請求金額9,907,428 元（計算式：11,892,763－1,
    9 85,335=9,907,428），該金額從95年5 月30日假扣押之日
    起至97年11月4 日被告具狀撤回假扣押之日止，共2 年5 個
    月又3 日，合計883 日，原告均不能使用，導致原告週轉困
    難，必須向外舉債並支付利息以供週轉所需，被告應賠償原
    告因假扣押致不能使用系爭假扣押款項9,907,428 元之損害
    ，即以法定週年利率百分之5 計算之利息，共計1,198,231
    元（計算式：9,907,428 元×5 ％÷365 ＝1357元/ 日，13
    5 7 元/ 日×883 日＝1,198,231 元），為原告因被告所為
    假扣押之利息損失，自得向被告請求賠償。爰依民法第184
    條第1 項前段侵權行為損害賠償之法律關係提起本件訴訟。
  (三)聲明：1.被告應給付原告1,198,231 元，及自起訴狀繕本送
    達之翌日起至清償日止，按週年利率百分之5 計算之利息。
    2.原告願供擔保請准宣告假執行。
二、被告則以：
  (一)93年9 月及11月間，原告承包廣輝公司之廢水廠工程，原告
    再將其中之「材料暫存區地坪工程」、「基礎座工程」委由
    被告施作；但被告先將「材料暫存區地坪工程」完工後，原
    告卻分文不付，嗣被告又將「基礎座工程」完工，原告卻僅
    支付533 萬8954元，餘款亦不給付，屢催均置之不理，被告
    不得已才聲請假扣押及提起民事訴訟。是以原告之債權會遭
    被告聲請假扣押，歸責原因在於原告拒付工程款。
  (二)本件原告執以起訴之依據，係認被告另案起訴主張及假扣押
    之工程款為1,189 萬餘元，但法院只判決198 萬餘元，故要
    求超額假扣押之損失，惟本件工程款糾紛全因原告毫無誠信
    而起，且於鈞院95年度建(一)字第18號給付工程款事件審理中
    ，雖曾囑託臺灣省土木技師公會鑑定認為工程款僅為7,008,
    289 元，然被告對上開鑑定有極大之爭執，鑑定技師並不能
    為完整之說明，且該金額與兩造當初約定之金額及原告自行
    提出之計價表金額，差距頗大，顯然不能令人信服。依一般
    工程慣例，倘業主與承包商未談好價格，業主不可能讓承包
    商進場施作，承包商也不可能貿然進場施作，豈有施作完成
    後，再以鑑定鐖關之鑑定價格作為工程款依據之道理？故系
    爭假扣押本案訴訟被告部分敗訴確定，係因法院證據取捨所
    致，被告並無故意或過失不法侵害原告之權利。
  (三)退萬步言，原告請求賠償，必因假扣押而受有損害，且損害
    與假扣押之間具有因果關係，始得請求賠償（最高法院60年
    台上字第4703號判例參照）。本件原告並未就其受有何損害
    負舉證責任，原告僅以法定利率百分之5 作為損失之依據，
    於法難謂有據，蓋原告以該金額存入金額機構，無論定存或
    活儲，均無百分之5 之利息等語，資為抗辯。
  (四)聲明：1.原告之訴及假執行之聲請均駁回。2.如受不利益判
    決願供擔保請准宣告免為假執行。
三、兩造不爭執之事項：
  (一)被告於95年4 月間以原告積欠其工程款11,892,763元未清償
    為由，向本院聲請對原告之財產為假扣押，經本院於95年4
    月20日以95年度全字第23號裁定命被告以397 萬元或等值之
    第一商業銀行可轉讓定期存單為原告供擔保後，得對原告之
    財產在11,892,763元之範圍內為假扣押（即系爭假扣押裁定
    ），原告則未對系爭假扣押裁定提起抗告（見本院95年度全
    字第23號卷影本）。
  (二)被告於95年5 月12日聲請本院以95年度執全字第2767號假扣
    押執行事件，就原告之財產在債權金額11,892,763元及執行
    費95,142元之範圍內，執行假扣押。經本院囑託臺灣桃園地
    方法院執行，由該院於95年5 月20日核發桃院木執95年執全
    助水字第366 號執行命令，禁止原告在11,892,763元及執行
    費95,142元之範圍內，收取對於訴外人廣輝電子股份有限公
    司之工程款、工程保證金及工程保固款債權或為其他處分（
    見本院卷第8 、9 頁臺灣桃園地方法院95年5 月20日桃院木
    執95年執全助水字第366 號執行命令影本，第63頁反面言詞
    辯論筆錄）。
  (三)被告於假扣押執行完畢後，對本件原告綠太環境科技股份有
    限公司提起請求給付工程款之訴，經本院以95年度建(一)字第
    18號判決綠太公司（即本件原告）應給付啟翔公司（即本件
    被告）1,670,335 元。經啟翔公司上訴後，臺灣高等法院以
    96年度建上字第34號判決綠太公司應再給付啟翔公司315,00
    0 元確定，是綠太公司於上開給付工程款事件應給付啟翔公
    司之工程款總金額為1,985,335 元（見本院卷第16-26 頁本
    院95年度建(一)字第18號、臺灣高等法院96年度建上字第34號
    民事判決影本）。
  (四)被告於97年11月4 日具狀撤回上開假扣押執行，經臺灣桃園
    地方法院於97年11月25日撤銷該院95年5 月20日桃院永執95
    年執全助水字第366 號執行命令；被告又於97年11月間聲請
    撤銷系爭假扣押裁定，經本院於97年11月18日以97年度全聲
    字第391 號裁定撤銷系爭95年度全字第23號假扣押裁定（見
    本院卷第29頁臺灣桃園地方法院97年11月25日桃院永95 年
    執全助水字第366 號執行命令影本、第76頁97年度全聲字第
    39 1號裁定）。
四、本院之判斷：
  (一)本件原告主張被告有前述不當假扣押之侵權行為，致其受有
    無法使用系爭假扣押款項之損害等事實，為被告所否認，並
    以前詞置辯。是本件所應審究者，乃在於：被告依系爭假扣
    押裁定對原告之財產聲請強制執行，是否係故意或過失不法
    侵害上訴人之權利？被告應否負損害賠償責任？
  (二)經查：
  1.按「因侵權行為所發生之損害賠償請求權，以有故意或過失
    不法侵害於他人權利，或故意以背於善良風俗之方法，加損
    害於他人為成立要件。此觀民法第一百八十四條第一項規定
    即明。所謂故意係指行為人對於構成侵權行為之事實，明知
    並有意使其發生或預見其發生，而其發生並不違背其本意而
    言。因之故意以聲請法院實施假扣押之手段，侵害他人權利
    之情形，必須行為人對於其聲請假扣押係屬侵權行為之事實
    ，明知並有意使其發生，或預見其發生，而其發生並不違背
    其本意，始足當之。」、「過失之有無，應以是否怠於善良
    管理人之注意為斷者，茍非怠於此種注意，即不得謂之有過
    失。」，最高法院76年度台上字第2724號裁判要旨、19年上
    字第2746號判例意旨參照。
  2.被告啟翔公司於系爭假扣押本案訴訟係主張綠太公司分別於
    93 年9月及11月間承包訴外人廣輝電子股份有限公司（下稱
    廣輝公司）（桃園龍潭光電園區）電子廢水廠工程，並將其
    中之材料暫存區地坪工程及基礎座工程（下合稱系爭工程）
    ，由伊出具工程估價單，經綠太公司口頭承諾後委由伊承作
    。因綠太公司要求盡速進場施工，伊已於94年3 月6 日日施
    工完畢，並已交付工作物，然綠太公司僅支付系爭基礎座工
    程5,338,954 元之工程款，尚欠系爭地坪工程款315,000 元
    及系爭基礎座工程款11,577,763元，合計11,892,763元之工
    程款未支付，依承攬契約之法律關係，請求綠太公司給付啟
    翔公司11,892,763元中10,222,428元，並自94年3 月7 日起
    至清償日止，按週年利率百分之5 計算之利息（啟翔公司於
    原審起訴請求上揭地坪工程款315,000 元及基礎座工程款11
    ,577,763 元 ，合計11,892,763元，經原審判決命綠太公司
    給付基礎座工程款167,335 元及自94年3 月7 日起至清償日
    止之法定遲延利息部分，綠太公司未據上訴）等語，嗣於該
    案本院訴訟程序進行中，兩造於95年5 月25日成立調解，同
    意由臺灣省土木技師公會就上開工程之合理價格鑑定，綠太
    公司願依該鑑定結果付款，其後經本院於95年12月28日以95
    年度建(一)字第18號判決綠太公司應給付啟翔公司1,670,335
    元，及自94年3 月7 日起至清償日止，按年息百分之5 計算
    之利息，並駁回啟翔公司其餘之訴，有本院95年度建(一)字第
    18號判決影本1 份在卷可稽（見本院卷第16至20頁）。又系
    爭假扣押本案訴訟之臺灣高等法院96年度建上字第34號確定
    判決則略以：兩造依原審調解結果，綠太公司付款義務及相
    關工程價值專依臺灣省土木技師公會鑑定結果為據，則該證
    據契約對於待證事實相同之其他證據方法，自有排他性，不
    得再執其他之證據方法為同一待證事實之主張。上揭鑑定結
    果，各工程項目之數量除現地量測Ｗ棟1F防溢堤為139.6 公
    尺及Ａ棟1F樓梯（H ＝50 0mm）現場施作數量為2 座外，其
    餘各工程項目之數量雙方於鑑定日達成協議，同意依雙方所
    簽字之估驗計價表所列數量進行工程款項金額計算。至於合
    理單價之決定則依據施工期間（93年11月）當時的營建物價
    、技師公會鑑定手冊、臺北市（縣）建築工程施工損壞鄰房
    鑑定手冊、臺北市建築物耐震能力修繕補強工作項目建議單
    價表及設計圖說等，進行各分項工程的單價分析，經鑑定系
    爭工程價值為7,009,289 元（含稅），有上揭鑑定報告書在
    卷可稽，依兩造系爭調解結果，綠太公司應如數給付，且綠
    太公司業已給付其中5,33 8,954元（含稅），加計原審判決
    綠太公司應給付餘款1,670,335 元，為7,009,289 元，與上
    揭鑑定之工程價值金額同，則啟翔公司請求綠太公司再給付
    逾此工程價值金額之工程款，即屬無據。是綠太公司尚應再
    給付之地坪工程款315,00 0元，啟翔公司主張於此範圍內，
    為可採等語，判決啟翔公司本於兩造間承攬契約，請求綠太
    公司再給付10,222,428元及其法定利息，於315,000 元及自
    95年2 月14日起至清償日止，按週年利率百分之5 計算之利
    息，為有理由，應予准許；逾此所為請求，為無理由，應予
    駁回，有臺灣高等法院96年度建上字第34號判決影本1 份在
    卷可稽（見本院卷第21至26頁）。
  3.本件被告於95年4 月間以原告積欠其工程款11,892,763 元
    未清償為由，向本院聲請對原告之財產為假扣押，經本院於
    95年4 月20日以95年度全字第23號裁定命被告以397 萬元或
    等值之第一商業銀行可轉讓定期存單為原告供擔保後，得對
    原告之財產在11,892,763元之範圍內為假扣押（即系爭假扣
    押裁定），原告則未對系爭假扣押裁定提起抗告之事實，經
    本院調取95年度全字第23號卷核閱無誤，並有該卷宗影本存
    卷可參，且為兩造所不爭執。嗣被告於95年5 月12日聲請本
    院以95年度執全字第2767號假扣押執行事件，就原告之財產
    在債權金額11,892,763元及執行費95,142元之範圍內，執行
    假扣押。經本院囑託臺灣桃園地方法院執行，由該院於95年
    5 月20日核發桃院木執95年執全助水字第366 號執行命令，
    禁止原告在11,892,763元及執行費95,142元之範圍內，收取
    對於訴外人廣輝電子股份有限公司之工程款、工程保證金及
    工程保固款債權或為其他處分，亦有臺灣桃園地方法院95年
    5 月20日桃院木執95年執全助水字第366 號執行命令影本在
    卷可佐（見本院卷第8 、9 頁），並經本院調取95年度執全
    字第2767號卷宗核閱屬實，有該卷宗影本存卷可憑，亦為兩
    造所不爭執（見本院卷第63頁反面言詞辯論筆錄）。
  4.由上可知，被告係於95年5 月12日聲請系爭假扣押強制執行
    後，始對原告提起請求給付工程款之訴，並於系爭假扣押本
    案訴訟即本院95年度建(一)字第18號給付工程款事件進行中，
    於95年5 月25日與原告達成上開「兩造依原審調解結果，綠
    太公司付款義務及相關工程價值專依臺灣省土木技師公會鑑
    定結果為據」之調解內容，致被告於系爭假扣押本案訴訟部
    分敗訴確定，則被告於與原告達成上開調解內容之前，以其
    所主張未受清償之工程款債權，依民事訴訟法所定保全程
    序，聲請對原告之財產為假扣押，核屬依法行使訴訟上之權
    利，尚難以被告主張之工程款債權金額，與法院確定判決不
    同，即遽謂其明知聲請法院實施假扣押之手段，係侵害上訴
    人權利之行為，並有意使其發生，或預見其發生，而其發生
    並不違背其本意，職故，應認被告並無濫用假扣押程序之主
    觀故意。是被告所辯其對原告之財產為假扣押，並非故意不
    法侵害上訴人之權利等語，堪以採信。
  5.次按「債權人就金錢請求欲保全強制執行者，固得聲請假扣
    押，但債權人聲請執行假扣押，是否應負侵權行為之責  任
    ，應以假扣押之本案訴訟判決確定之結果以為斷，必債權人
    敗訴判決確定且須有故意或過失，始負侵權行為之責任，債
    務人方有損害賠償之請求權。」、「主張對造應負侵權行為
    責任者，應就對造之有故意或過失負舉證責任。」、「民事
    訴訟如係由原告主張權利者，應先由原告負舉證之責，若原
    告先不能舉證，以證實自己主張之事實為真實，則被告就其
    抗辯事實即令不能舉證，或其所舉證據尚有疵累，亦應駁回
    原告之請求。」，最高法院78年度台再字第35號、82年度台
    上字第267 號裁判要旨、58年台上字第1421號、17年上字第
    917 號判例意旨參照。查本件原告主張被告有前述不當假扣
    押之侵權行為，致其受有無法使用系爭假扣押款項之損害等
    事實，為被告所否認，且承前所述，被告為保全其債權之強
    制執行，依民事訴訟法之保全程序，聲請供擔保後對原告之
    財產為假扣押，此乃行使訴訟上之權利，尚非不法。況原告
    對被告聲請之系爭假扣押裁定並未抗告，已如前述，顯見原
    告對被告所欲保全之請求，初亦未認有不當或爭執存在。況
    被告之債權總額究為若干，倘非經系爭假扣押本案訴訟確定
    判決訴訟程序進行鑑定，尚難認為孰是孰非，至系爭假扣押
    本案訴訟，被告雖經法院判決部分敗訴確定，惟是否應負侵
    權行為損害賠償之責，依前揭說明，仍應由原告就被告之有
    故意或過失負舉證責任，乃原告徒以被告於系爭假扣押本案
    訴訟受部分敗訴判決確定，即遽謂被告聲請系爭假扣押有故
    意或重大過失，惟未盡任何舉證之責，自有未合。因原告迄
    未就被告聲請系爭假扣押有故意或過失乙節舉證以實其說，
    自應駁回其請求。
五、綜上所述，原告依民法第184 條第1 項前段規定，請求被告
    應給付1,198,231 元，及自起訴狀繕本送達翌日起至清償日
    止，按年利率百分之5 計算之利息，為無理由，不應准許。
    其假執行之聲請亦失所附麗，應併予駁回。
六、本件事證已臻明確，兩造其餘攻擊防禦方法及未經援用之證
    據，經審酌後，核與判決結果不生影響，爰不一一論述。
七、據上論結，本件原告之訴為無理由，依民事訴訟法第78 條
    ，判決如主文。
中    華    民    國    98    年    8     月    31    日
                  民事第二庭    法  官  張筱琪
以上正本係照原本作成
如對本判決上訴，須於判決送達後20日內向本院提出上訴狀
中    華    民    國    98    年    8     月    31    日
                                書記官  連思斐


司法院資訊處製作；財團法人民間司法改革基金會備份。
